最高法院刑事判決　　　　　　九十六年度台上字第四三八九號
上　訴　人　台灣高等法院高雄分院檢察署檢察官
被　　　告　甲○○
上列上訴人因被告違反槍砲彈藥刀械管制條例案件，不服台灣高
等法院高雄分院中華民國九十六年一月二日第二審判決（九十五
年度上訴字第二六八號，起訴案號：台灣高雄地方法院檢察署九
十二年度偵字第一○四九一號），提起上訴，本院判決如下：
    主  文
原判決撤銷，發回台灣高等法院高雄分院。
    理  由
本件原判決以公訴意旨略以：緣陳正達為前台灣高雄地方法院檢
察署檢察官；蔡俊士為前法務部調查局航業海員調查處高雄站（
下稱海調站）調查員；趙崇傑、趙培盛兄弟二人為前法務部調查
局高雄縣調查站調查員趙培良之大哥及二哥。渠等與許迺欣等人
（前揭人員除趙培盛另案通緝外，餘皆另案處理），共同基於以
貨櫃夾藏而私運槍彈、洋煙、香菇進口之犯意，再將之栽贓他人
，假藉緝獲槍械等走私進口物品，以套領檢舉緝槍或查緝走私獎
金而詐取財物之概括犯意聯絡。由趙崇傑於民國九十二年春節期
間，偕同王添源至被告甲○○住處，以三個月為期將給付利息新
台幣（下同）一百萬元，並以許育嘉曾經成功領取破案獎金之現
身說法，遊說被告同意出借三百萬元款項用以走私香菸，並夾藏
槍枝供相關單位作「績效」。被告同意後，於九十二年三月二十
日向友人蔡明揚、蔡利國借得三百萬元後，先行交付趙崇傑二百
萬元，並於翌（二十一）日隨同趙崇傑赴菲律賓。在菲律賓期間
，趙崇傑又商請被告由地下通匯管道，於九十二年三月二十七日
電匯九十九萬元至趙崇傑帳戶，嗣趙崇傑於被告在場之情形下，
透過朱浚德介紹，向日本人「根本晃」購得二十支槍後，經與蔡
俊士聯絡，近期夾帶槍械回台是否方便，經蔡俊士回以「回來再
講」，趙崇傑乃將該槍寄放在「根本晃」處，並於九十二年三月
二十八日與被告一起返台。被告「僅知悉要夾藏二十支短槍供調
查單位作績效」，惟遍找趙崇傑索回借款未獲。嗣趙崇傑因蔡俊
士表示「要有槍械夾藏才有績效，但因『許迺欣』案已遭上級注
意，待平靜後再聯絡」，遂於九十二年四月一日走避大陸，並委
請趙培盛赴菲律賓繼續處理上開事宜。嗣集團成員黃帝裕（另案
審理中）先於九十二年四月六日赴菲律賓，趙培盛亦於九十二年
四月八日偕同于寶文赴菲律賓，趙培盛經朱浚德之仲介，透過「
根本晃」在菲律賓蒐購槍彈，除前揭趙崇傑所購短槍二十支外，
另在被告不知悉情形下，由趙培盛另向「根本晃」購得制式槍彈
（其中有掌心雷轉輪手槍之仿造槍四支、制式衝鋒槍二支等），
及將周旭競所交付之二十五把長短槍一併走私來台，乃由許迺欣
在菲律賓購買中空原木椅、椰子板充為貨櫃之「菜底」後，由趙
培盛、于寶文、許迺欣、TONY、根本晃等人將上開槍彈夾藏在木
製品之空隙內，再裝入WFHU0000000 號貨櫃。黃帝裕先於九十二
年四月二十日返台，趙培盛、于寶文在安排上開槍彈貨櫃來台事
宜後，亦於九十二年四月二十九日返台。蔡俊士為安排有人出面
檢舉，乃與黃福祿（即黃帝裕之父，趙崇傑之表舅）約定，以事
後協助黃福祿領取破案獎金及走私二貨櫃洋煙為報酬，經黃福祿
應允。趙培盛於返台之翌日（即四月三十日）與黃帝裕、于寶文
前往蔡俊士處會商，由黃帝裕以本名在海調站製作檢舉「甲○○
」之筆錄後，並由蔡俊士基於偽造文書之犯意，自行簽寫「劉德
華」姓名，製作所謂「阿泰」者涉嫌以漁船走私槍械來台之檢舉
筆錄。九十二年四月三十日十四時三十分許，趙培盛先約被告（
有蔡明揚陪同）在高雄紅毛港「南星計畫區」大門口見面，佯稱
將於近期內返還三百萬元，實則由黃帝裕之父黃福祿當場熟記被
告之面孔（現場尚有陳益樂）。趙培盛於引見黃福祿與被告認識
後，另外帶同黃福祿至紅毛港碼頭，告訴黃福祿如果槍彈進來，
要引導被告至該處。事後由趙培盛、蔡俊士於九十二年五月九日
偕同黃福祿、陳益樂前往台灣高雄地方法院檢察署地下室贓物庫
旁之辦公室，由黃福祿、陳益樂向陳正達製作秘密證人筆錄，檢
舉「阿泰」之人犯罪。而上開夾藏槍彈之貨櫃於九十二年五月二
日委由正利航業股份有限公司運送入關，同日陳正達即以九二他
一四九三字第二五一六八號公文要求海關「配合檢方指揮放行」
WFHU0000000 號貨櫃。該只貨櫃於九十二年五月十二日抵台，經
海關人員依據上開公文於九十二年五月十三日上午十時二十五分
查驗放行。趙培盛於領得上開貨櫃後，即經由貨運公司司機邱添
丁運送至趙培盛所租用之倉庫，先行取走周旭競所寄交之槍彈，
其餘之槍彈分裝於三只保麗龍箱內。趙培盛隨於九十二年五月十
四日上午九時許，在「熱海別館」前搭載黃福祿前往海調站旁之
7-11便利商店，由趙培盛約被告於同日下午二時三十分在「南星
計畫區」大門口等候。另一方面由蔡俊士安排不知情之海岸巡防
署士官長黃錦龍，駕駛自用小客車於十二時許，在海調站外搭載
黃福祿，蔡俊士則以休旅車搭載陳正達，前往紅毛港即海昌活動
中心旁牆角，明知趙培盛所交付之三只保麗龍箱內置有槍彈，於
取得後將之裝運上蔡俊士所駕駛之休旅車，隨即開往「南星計畫
區」門口，與黃錦龍、黃福祿會合。二台車於繞行「南星計畫區
」，行至一處樹林確認無人後，由蔡俊士指揮黃錦龍將車輛駛近
，由陳正達、蔡俊士將車內三只藏有槍彈之保麗龍箱，搬上黃錦
龍所駕駛之自用小客車後車廂，蔡俊士並指示黃錦龍尾隨休旅車
，將該三箱槍彈再次載返紅毛港碼頭即海昌活動中心附近空地。
此時，海調站人員亦陸續抵達，蔡俊士、陳正達乃將現場布置成
線民黃福祿載運槍彈到場狀，隱藏自行從趙培盛處接運槍彈之事
實。嗣陳正達、蔡俊士、黃福祿與不知情之黃錦龍及海調站查緝
人員，停留在碼頭定點，直至同日十四時三十分出現一名騎乘機
車之不詳姓名男子，蔡俊士即指揮黃錦龍與該男子將三只保麗龍
箱從自用小客車卸下，放置於牆角，並以塑膠布蓋住，蔡俊士旋
從趙培盛處知悉被告已於十四時四十分抵達「南星計畫區」大門
口，即以電話聯絡黃福祿出面引導，黃錦龍、黃福祿二人即依蔡
俊士指示前往「南星計畫區」大門口椰子攤位，由黃福祿引導被
告（搭乘蔡正瓊所駕駛之計程車）到上開定點，由黃錦龍、黃福
祿、被告及該名騎乘機車之不詳姓名男子將三只保麗龍箱搬上計
程車之後車廂，由被告取走該藏有槍械之三只保麗龍箱。待被告
甫出高雄紅毛港返回大寮途中，即在中林路與中利路口，為埋伏
之海調站等單位人員緝獲，並在上開保麗龍箱內扣得如原判決附
表所示之長短槍械共有四十九支（制式衝鋒槍二支、點22掌心雷
轉輪手槍之仿造槍四支、各類型制式九MM手槍四十三支）及各類
型子彈七一五發，因認被告涉有槍砲彈藥刀械管制條例第七條第
一項之運輸衝鋒槍、同條例第十二條第一項之運輸子彈及懲治走
私條例第二條第一項之私運管制物品進口罪嫌等情。但經審理結
果，認為本件屬於「陷害教唆」，因而維持第一審諭知被告無罪
之判決，駁回檢察官在第二審之上訴，固非無見。
惟查：(一)、實施刑事訴訟程序之公務員，就該管案件，應於被告
有利及不利之情形，一律注意，刑事訴訟法第二條第一項定有明
文。又證據雖已調查而其內容尚未明瞭者，即與未經調查無異，
如遽行判決，仍屬應於審判期日調查之證據而未予調查。按所謂
「陷害教唆」，係指行為人原無犯罪之意思，純因具有偵查犯罪
職權公務員之設計誘陷，以唆使其起意，待其形式上符合著手於
犯罪行為之實行時，再予逮捕者而言。此種「陷害教唆」，因行
為人原無犯罪之意思，具有偵查犯罪職權之公務員復伺機逮捕，
係以不正當手段入人於罪，故被陷害教唆者不成立犯罪。前揭情
形，與犯罪集團本有犯罪之意思，其成員為達成犯罪之目的，並
順利脫身，另邀約原無犯罪意思者參與，待該受邀者起意犯罪，
並參與實行犯罪行為後，卻遭其餘共犯之「出賣」，使其暴露犯
罪事證，成為其餘共犯之「犧牲」者，並不相同。前者本無犯罪
之存在，因遭有偵查犯罪職權公務員之設計誘陷，使其入殼，屬
於「陷害教唆」之範圍，被陷害者不成立犯罪；後者則有具體之
犯罪存在，且已起意並參與實行犯罪行為，嗣後縱遭其餘共犯之
「出賣」，成為「犧牲」品，其行為仍成立犯罪，兩者迥然有別
。原審經審理結果，既認為：(1)被告於警詢時及偵、審中承認「
趙崇傑在二個月前，向我借三百萬元，準備進口該批槍彈，並向
我表示有管道進口槍彈，若領到獎金，再連本帶利還錢，……知
道趙崇傑向我借錢係要買槍交予相關單位領獎金」，前揭供述與
趙崇傑所供情節相符，「足徵趙崇傑向被告借款之目的係欲走私
槍械，並欲以走私槍械所得之檢舉獎金及其他款項，用以還款」
（見原判決第十二頁第二十一行至第二十三行、第十三頁第二行
至第三行、第十四頁第一行、第十四頁第五行至第七行）。(2)被
告於九十二年三月二十日先將二百萬元交付趙崇傑後，旋於九十
二年三月二十一日與趙崇傑同往菲律賓購槍，當天趙崇傑即電邀
朱浚德在飯店內見面，並於被告面前，當面向朱浚德表示欲購買
「槍枝二十支」，三、四天就要，朱浚德即聯絡「根本晃」（日
本籍）陸陸續續攜帶短槍至飯店與趙崇傑交易，趙崇傑則於被告
面前，以短槍每支菲律賓披索五萬元之價格（折合新台幣約三萬
元），向「根本晃」購入短槍二十支，合計一百萬元披索，……
「顯見趙崇傑與被告至菲律賓之目的係欲購買槍械至明，……趙
崇傑向被告借款之目的係為購買槍械，被告對此亦知之甚稔」（
見原判決第十四頁第八行至第十八行、第十五頁第十行至第十一
行、第十五頁第二十二行至第二十三行）。(3)該犯罪集團將槍彈
運輸、私運進口後，被告依約搭乘計程車到達「南星計畫區」放
置保麗龍箱之定點，共同將三只裝有槍彈之保麗龍箱搬上計程車
後行李廂，嗣於運出紅毛港時，在高雄市○○路與中利路口，為
埋伏之海調站等單位人員緝獲，並當場在保麗龍箱內扣得如原判
決附表所示之制式、改造長短槍計四十九支及制式子彈七一五發
（見原判決第十九頁第十四行至第二十二行）。如果無訛，似認
被告對於夥同趙崇傑前往菲律賓購買槍彈，並運輸、私運進口用
以向政府機關詐領獎金，係知情參與，而與該犯罪集團之成員趙
崇傑等人，有犯意之聯絡及行為之分擔。又依原判決記載，本件
犯罪係先有犯罪計畫，再由趙崇傑邀約被告參與，被告為謀取厚
利乃決定參與實行，尚非趙崇傑以不存在之犯罪，誘陷被告入殼
。況邀請被告參與犯罪之趙崇傑，為該犯罪集團之成員，並非具
有偵查犯罪職權之公務員。縱各該共犯不顧「江湖道義」，有意
「出賣」被告，並以「犧牲」被告為手段達到詐領鉅額緝槍獎金
之目的，致使被告暴露犯罪事證，能否據此即認為已參與犯罪行
為之被告，係「陷害教唆」之被害人？即非無疑。究竟實情如何
？基於公平正義之維護，自有究明之必要。乃原審未予詳細勾稽
並釐清真相，即遽認被告為「陷害教唆」之被害人，自嫌速斷。
(二)、公務員假藉職務上之權力、機會或方法犯罪；與公務員依據
法令，執行法定職務，乃截然不同之兩事。原判決雖以：「趙崇
傑、趙培盛誘使被告參與走私，一方面將走私槍械之訊息傳達予
蔡俊士知悉，並提供貨櫃號碼，指定交貨人，一方面由蔡俊士、
陳正達依該訊息實施偵查，配合放行貨櫃，藉以查獲被告，申請
獎金，整體而言，趙崇傑、趙培盛配合偵辦此案，已屬檢調單位
線民，渠在本案地位實屬國家機關手足之延伸，該取證行為係國
家追訴行為之一環，縱陳正達、蔡俊士、趙崇傑及趙培盛等人涉
有共同走私槍械犯行，惟就被告係遭檢調單位查獲而言，仍有國
家偵查權之行使，自應受國家取證規範之限制」、「被告在趙崇
傑挑唆其參與本件私運及運輸槍枝及子彈之行為前，並無私運及
運輸槍枝及子彈之意圖或行為，純因趙崇傑誘以重利，而萌本件
犯意，嗣在被告參與本件犯罪行為後，即由趙崇傑與同為犯罪集
團之于寶文及黃帝裕向調查員蔡俊士檢舉，並指明係被告犯罪，
以圖領得獎金，……本件應符合『陷害教唆』甚明」、「國家不
得自相矛盾，一方面去挑唆犯罪，另一方面卻去追訴自身所挑唆
而來之犯罪」、「被告無法拒絕誘惑而涉案，應認係『欠缺謹慎
之無辜者』，而非『欠缺謹慎之犯罪者』」、「本院（指原審法
院）認本件因國家違法『陷害教唆』所取得之證據，均不得作為
認定被告之證據」云云（見原判決第二十七頁第十九行至第二十
八頁第一行、第三十二頁第十行至第十五行、第三十二頁第十八
行至第十九行、第三十三頁第七行至第八行），因而為無罪之諭
知。然查本件犯罪時，該集團之成員中，陳正達、蔡俊士雖分別
具有檢察官、調查員身分，惟陳正達、蔡俊士係假藉職務上之權
力、機會或方法犯罪，業經台灣高雄地方法院檢察署檢察官以另
案提起公訴（九十四年度偵字第一六一五四號，見原審卷第一七
五頁以下）。又原判決既記載：「被告因趙崇傑誘以重利，而萌
本件犯意，嗣在被告參與本件犯罪行為後，即由趙崇傑與同為犯
罪集團之于寶文及黃帝裕向調查員蔡俊士檢舉，並指明係被告犯
罪，以圖領得獎金」、「本件綜合事證，可知被告係受趙崇傑之
挑唆而犯罪」（見原判決第三十二頁第十二行至第十四行、第十
九行至第二十行），似已認為被告係因趙崇傑誘以重利，而萌生
犯意，並於參與實行犯罪後，遭趙崇傑「出賣」。於此情形，能
否謂為「趙崇傑、趙培盛配合偵辦此案，已屬檢調單位線民，渠
在本案地位實屬國家機關手足之延伸」、「縱陳正達、蔡俊士…
…等人涉有共同走私槍械犯行，惟就被告係遭檢調單位查獲而言
，仍有國家偵查權之行使」？即有研求餘地。原審未予分辨、釐
清，逕以陳正達、蔡俊士之犯罪行為，認為係「國家偵查權之行
使」，並據以推論「國家不得一方面去挑唆犯罪，另一方面卻去
追訴自身所挑唆而來之犯罪」，致將陳正達、蔡俊士個人之犯罪
行為，認定為「國家」之行為，其所為論斷，亦有未合。檢察官
上訴意旨執以指摘原判決不當，為有理由，應認有撤銷發回更審
之原因。
據上論結，應依刑事訴訟法第三百九十七條、第四百零一條，判
決如主文。
中　　華　　民　　國　九十六　年　　八　　月　 十六 　日
                      最高法院刑事第十庭
                          審判長法官  謝　俊　雄
                                法官  陳　世　雄
                                法官  魏　新　和
                                法官  吳　信　銘
                                法官  黃　一　鑫
      本件正本證明與原本無異
                                      書  記  官
中　　華　　民　　國　九十六　年　　八　　月　二十一　日
                                                      Ｋ
